【裁判字號】    90,台上,2079
【裁判日期】    901123
【裁判案由】    確認委任關係不存在
【裁判全文】
最高法院民事判決                                九十年度台上字第二○七九號
    上  訴  人  甲○○
    訴訟代理人  李清輝律師
    被 上訴 人  乙○○
    訴訟代理人  吳中仁律師
右當事人間請求確認委任關係不存在事件，上訴人對於中華民國八十九年四月五日台
灣高等法院第二審判決（八十八年度上易字第三○○號），提起上訴，本院判決如左
：
    主  文
原判決廢棄，發回台灣高等法院。
    理  由
本件被上訴人主張：伊為持有第一審共同被告板橋磚廠股份有限公司（下稱板橋磚廠
公司）已發行股份總數百分之七點五之股東，而訴外人陳閃於民國八十一年十二月一
日在台北市○○○路○段一二八號八樓之七召開之該公司臨時股東會，改選上訴人為
清算人。惟該股東臨時會既未經董事會，或由少數股東或監察人依法召集，即屬無權
召集，所為改選上訴人為清算人之決議，依法應屬無效。上訴人行使選任清算人之職
權，致伊於板橋磚廠公司之股東權益有被侵害之危險等情，求為確認上訴人與板橋磚
廠公司間清算人之委任關係不存在之判決。
上訴人則以：自八十一年十二月一日以來，並未有股東對於伊清算人之資格有所爭執
，伊擔任清算人，亦無侵害被上訴人股東權益之危險，被上訴人無即受確認判決之法
律上利益。又上開股東臨時會係原清算人陳居住死亡後，由其繼承人亦係公司董事陳
閃事先經其他部分董事之同意所召集，並非由無召集權人所召集等語，資為抗辯。
原審維持第一審所為上訴人敗訴之判決，駁回其上訴，係以：本件確認上訴人與第一
審共同被告板橋磚廠公司間委任關係不存在事件，並無合一確定之必要，故上訴人提
起上訴之效力，自不及於板橋磚廠公司。又被上訴人主張伊為持有板橋磚廠公司已發
行股份總數百分之七點五之股東，該公司原選任之清算人陳居住於七十五年間死亡，
嗣由該公司董事陳閃於上開時地召集股東臨時會，改選上訴人為清算人之事實，業據
其提出八十一年十二月一日股東臨時會議事錄、台灣板橋地方法院八十四年訴字第一
二五三號、原法院八十六年上字第四九九號、最高法院八十七年度台上字第二六０九
號民事判決及板橋磚廠公司變更登記事項卡等件可稽，且為上訴人所不爭執，堪信為
真實。按股東會之決議為二人以上基於平行與協同之意思表示，相互合致而成立之法
律行為，自足發生一定之私法上效果，亦即發生一定之法律關係，倘就股東會決議所
生之法律關係存否，對股東私法上地位有侵害之危險，此項危險得以確認判決除去，
即有受確認判決之法律上利益。上訴人雖抗辯被上訴人自八十一年十二月一日以來，
並未對於伊清算人之資格有所爭執，伊擔任清算人，亦無侵害被上訴人股東權益之危
險等語，惟查被上訴人於八十一年十二月一日股東臨時會後之八十四年十月一日即提
起確認股東會決議無效事件，並經第一審調閱該事件卷宗查明屬實，自難認被上訴人
未對於上訴人為清算人之資格有所爭議，且板橋磚廠公司尚有土地徵收補償價款等財
產有待清算，是被上訴人主張八十一年十二月一日股東臨時會決議所生之上訴人與板
橋磚廠公司間之委任關係存否，攸關上訴人是否得以其個人名義執行清算事務，自對
股東私法上之地位有受侵害之危險，是被上訴人提起本訴，即有受確認判決之法律上
利益。次按股東會必須由有召集權人召集，即由董事會召集、或少數股東請求董事會
召集（董事會不為召集時，始得報請地方主管機關許可自行召集）、或監察人召集，
公司法第一百七十一條、第一百七十三條第一、二項、第二百二十條分別定有明文。
查板橋磚廠公司於八十一年十二月一日召集之股東臨時會係由陳閃所召集，當時陳閃
係該公司董事之一，有公司變更登記事項卡可按，依上開規定，陳閃尚不得以其個人
名義召集股東會。即使上開股東臨時會召開時，原選任之清算人陳居住已死亡，依公
司法第三百二十二條之規定，陳閃與其他董事為當然清算人，但公司之其他董事、監
察人既健在，則公司股東會仍應依上開法條規定，由董事會、少數股東或監察人依法
召集，而不得由陳閃個人召集。板橋磚廠公司於八十一年十二月一日所召集之股東臨
時會，既係無召集權人之董事陳閃所召集，依最高法院二十八年度上字第一九一一號
判例意旨所示，該股東臨時會所為選任上訴人為清算人之決議，即屬無效，則上訴人
與板橋磚廠公司間所成立之委任關係，亦屬無效。從而，被上訴人請求確認上訴人與
板橋磚廠公司間清算人之委任關係不存在，即屬正當，應予准許等詞，為其判斷之基
礎。
按公司之清算人與公司間為委任關係，而委任關係為雙方行為，當事人請求確認清算
人與公司間之委任關係存在或不存在，法院之裁判在清算人與公司之間必須同勝同敗
，不得為歧異之判決，而有合一確定情形，自應適用民事訴法第五十六條第一項第一
款之規定，亦即共同訴訟人中一人之行為，從形式上觀察，有利益於共同訴訟人者，
其效力及於全體，不利益者，對於全體不生效力。故共同訴訟人中一人，對於下級法
院之判決聲明不服提起上訴，在上訴審法院未就其內容為審判之前，難謂其提起上訴
之行為對於他共同訴訟人不利，其效力應及於共同訴訟人全體，即應視其上訴為共同
訴訟人全體所為（本院五十二年台上字第一九三○號判例意旨參照）。本件第一審為
被上訴人全部勝訴判決後，雖僅由上訴人一人提起上訴，然依民事訴訟法第五十六條
第一項第一款之規定，其上訴之效力及於共同訴訟人之板橋磚廠公司，應併列之為上
訴人予以審理。原審謂本件確認上訴人與板橋磚廠公司間委任關係不存在之訴，並無
合一確定之必要，其所持之見解即有可議。且未併列板橋磚廠公司為上訴人加以裁判
，其訴訟程序自有違誤。次按確認法律關係之訴，非原告有即受確認判決之法律上利
益者，不得提起之，民事訴訟法第二百四十七條前段定有明文。而公司法第三百二十
二條規定，股份有限公司之清算，除公司法或章程另有規定或股東會另選清算人外，
以董事為清算人。上訴人一再辯稱，前任清算人陳居住死亡後，若認臨時股東會選任
伊為清算人之決議無效，伊與板橋磚廠公司之委任關係不存在，惟該公司既未選任清
算人，依法公司之董事，均為當然清算人。伊為該公司董事之一，亦具有當然清算人
之資格，與該公司間有委任關係存在，被上訴人提起本件訴訟，並不能除去伊為該公
司清算人之資格，即無即受確認判決之法律上利益云云（見一審卷一一八頁、原審卷
一三五頁反面、一三六頁正面），此與判斷被上訴人提起本件確認之訴，其保護必要
之要件有無欠缺攸關，原審恝置不論，亦有判決不備理由之違法。上訴論旨，指摘原
判決不當，求予廢棄，非無理由。
據上論結，本件上訴為有理由。依民事訴訟法第四百七十七條第一項、第四百七十八
條第一項，判決如主文。
中      華      民      國     九十     年     十一     月    二十三    日
                              最高法院民事第二庭
                                  審判長法官  曾  桂  香
                                        法官  劉  延  村
                                        法官  劉  福  聲
                                        法官  黃  秀  得
                                        法官  顏  南  全
      右正本證明與原本無異
                                              書  記  官
中      華      民      國     九十     年     十二     月      四      日


司法院資訊處製作；財團法人民間司法改革基金會備份。
